【裁判字號】    97,上訴,1077
【裁判日期】    971111
【裁判案由】    偽造文書
【裁判全文】
臺灣高等法院臺中分院刑事判決        97年度上訴字第1077號
上  訴  人  己○○
即 自訴 人
自訴代理人  林堡欽  律師
被      告  丁○○
            乙○○
            戊○○
共      同
選任辯護人  林溢根  律師
上列上訴人因被告等偽造文書案件，不服臺灣彰化地方法院96年
度自字第2號、97年度自字第5號中華民國97年3月12日第一審判
決，提起上訴，本院判決如下：
    主  文
上訴駁回。
    理  由
一、自訴意旨略以：如附件自訴狀及追加自訴狀所載。
二、按於第一審辯論終結前，得就與本案相牽連之犯罪或本罪之
    誣告罪，追加起訴，又所謂之相牽連犯罪，係指一人犯數罪
    者、數人共犯一罪或數罪者、數人同時在同一處所各別犯罪
    者、犯與本罪有關係之藏匿人犯、湮滅證據、偽證、贓物各
    罪者，刑事訴訟法第7條、第265條第1項分別定有明文。又
    前開規定，依刑事訴訟法第343條之規定，於自訴案件亦準
    用之。查本案自訴代理人於第一審辯論終結前，對被告丁○○等人追加自訴偽造文書等罪部分，依前開說明，即係適法
    ，合先敘明。
三、自訴不受理部分：
  (一)按同一案件經檢察官依第228條規定開始偵查者，不得再行
    自訴，89年2月9日修正公布之刑事訴訟法第323條第1項前段
    定有明文。又不得提起自訴而提起者，應諭知不受理之判決
    ，亦為同法第334條所明定。
  (二)本件追加自訴意旨係以「被告丁○○、戊○○2人用低於行
    情價格之每股11元，大量取得張烘名下之宇興纖維興業股
    份有限公司（下稱宇興公司）之股票，合計共取得178萬股
    之股票，此交易價格顯不相當，又渠等所謂匯予張烘之2
    筆各979萬元之股款（共計1958萬元），亦由渠等2人加以使
    用，且依諸交易經驗，通常係繳完證券交易稅後方會辦理股
    票過戶之事，惟上開股票之證券交易稅係於民國（下同）88
    年3月2日始繳納完畢，然被告丁○○、戊○○2人竟於88年2
    月25日即已將上開股票過戶完畢，而宇興公司不顧正常程序
    即逕允被告丁○○、戊○○2人辦理過戶登記，顯背於常理
    。是堪認被告丁○○、戊○○2人係趁張烘昏迷狀況不清
    之際，而於88年2月25日基於偽造文書之犯意聯絡，假藉買
    賣股票之名目，擅自盜用張烘之印鑑章、股票等，私自辦
    理上開數量之股票過戶事宜，即以虛偽買賣之方式，順利大
    量掏空張烘之宇興公司股票」，因認被告丁○○、戊○○
    2人所為係犯刑法第210條偽造私文書及同法第214條使公務
    員登載不實等罪嫌云云。
  (三)惟查自訴人前於88年間，即就被告丁○○、戊○○2人原為
    宇興公司之董事，持有之股份分別為183萬股及150萬股，渠
    等竟趁張烘於88年2月間急診住院呈昏迷狀態（其後於88
    年5月2日因病死亡）之時機，偽以不實之資料，向經濟部申
    請變更登記戊○○為宇興公司之董事長，丁○○為宇興公司
    之董事，2人持股分別暴增為272萬股及239萬股（即分別增
    加89萬股，合計178萬股），向臺灣彰化地方法院檢察署檢
    察官提起偽造文書之告訴，並經臺灣彰化地方法院檢察署檢
    察官於89年8月4日以88年度偵字第8832號偵查終結而為不起
    訴處分在案，此為自訴人所是認（見本院卷一第72頁），且
    有上開案號之不起訴處分書1紙在卷可憑（見5號原審卷一第
    82頁至第86頁），則依刑事訴訟法第323條第1項前段規定，
    自訴人即不得就此同一案件再行提起自訴。詎自訴人竟於97
    年1月21日就同一案件再行向原審法院提起追加自訴，於法
    不合。是此部分原審依上開規定予以諭知不受理之判決，經
    核於法並無違誤。自訴人上訴意旨仍執前詞指摘原判決此部
    分不當，非有理由，應予駁回。
四、無罪部分：
  (一)按犯罪事實應依證據認定之，無證據不得認定犯罪事實；又
    不能證明被告犯罪者，應諭知無罪之判決，刑事訴訟法第15
    4條第2項、第301條第1項前段分別定有明文。次按事實之認
    定，應憑證據，如未能發現相當證據，或證據不足以證明，
    自不能以推測或擬制之方法以為裁判基礎；又認定不利於被
    告之事實，須依積極證據，苟積極證據不足為不利於被告事
    實之認定時，即應為有利於被告之認定，更不必有何有利之
    證據（最高法院30年上字第816號、40年臺上字第86號判例
    參照）。
  (二)自訴人認被告丁○○、戊○○、乙○○等3人分別共同偽造
    1620萬元之取款憑條、6紙借據及20萬元之取款憑條等偽造
    文書之犯行，無非係以：伍倫綜合醫院診斷書、財團法
    人彰化基督教醫院診斷書、88年3月18日取款憑條（1620
    萬元）、被告乙○○於臺灣高等法院臺中分院89年度重上
    字第92號侵權行為損害賠償事件之證述、88年3月18日存
    入憑條（存入宇興公司1620萬元）、臺灣銀行員林分行91
    年6月26日函暨存款往來明細表（宇興公司88年間授信存款
    業務）、臺灣銀行存入、取款憑條各2紙（88年3月2日由
    戊○○、丁○○帳戶各轉979萬元至張烘帳戶）、借據2
    紙（借用人張烘，88年3月2日、88年4月15日）、張烘
    之留存印鑑聲明書（87年3月2日）、伍倫綜合醫院90年
    3月16日函、他項權利證明書（戊○○以土地抵押設定最
    高限額9千萬元）、臺灣銀行員林分行88年10月19日函（8
    8年3月2日、88年4月15日借貸）、被告戊○○於臺灣彰化
    地方法院檢察署91年7月2日偵查筆錄（91年度偵續字第31號
    ）、宇興公司基本資料查詢表、張烘於臺灣銀行之存
    款往來明細（截至88年5月3日仍有1248萬9490元）、丁○○、戊○○等人向臺灣銀行之借據6份等為其論據。
  (三)惟訊據被告丁○○、戊○○、乙○○等3人均矢口否認有上
    開偽造私文書之犯行，被告丁○○辯稱：伊係受父親張烘
    於88年2月26日之委託前往辦理提領上開1620萬元，父親在
    88年2月27日中風前精神狀況良好；另外前揭6張向臺灣銀行
    之借據都是在88年1月份就已經簽好，借據上面日期是撥款
    日期，上面張烘之簽名都是張烘自己簽的，印章也是張
    烘自己蓋的；至於20萬元取款憑條是父親授權伊使用於家
    裡之費用，伊領出20萬元均用在父親之喪葬費用，20萬元並
    不夠支付父親喪葬費用，其餘均係伊代墊支出，伊並未偽造
    私文書云云。被告戊○○辯稱：伊父親張烘有向伊表示有
    交代丁○○去處理1620萬元這件事情，另借據6張都是在88
    年1月份就已經簽好，借據上面之日期是撥款日期，上面張
    烘之簽名、印章是張烘自己處理的，伊並未偽造私文書
    云云；被告乙○○辯稱：丁○○於88年3月18日拿已經蓋好
    章之取款憑條給伊去提領，並告訴伊說張烘有授權，要領
    取1620萬元借款給宇興使用，因丁○○交代伊去辦理，所以
    伊才去領款；另於88年5月3日丁○○拿了1張已經蓋好張烘
    印章之取款憑條給伊去領錢，那時伊並不知道張烘已經
    過逝，伊只是負責領錢而已，並未偽造私文書云云。另被告
    丁○○、戊○○、乙○○等3人之共同選任辯護人則辯護稱
    ：被告丁○○係受張烘之委託處理1620萬元，而張烘在
    中風前並無意識不清之情形，提領該1620萬確有經張烘之
    授權；而上開借據6張業經民事判決認定並非偽造，被告丁○○等人自無偽造私文書之情形；又張烘死亡後，丁○○
    為全體繼承人之利益，提領存款以支付喪葬費，為人情之常
    ，主觀上並無偽造私文書之故意，且張烘之喪葬事務費用
    實際支出甚多，被告丁○○等所提領款項僅20萬元，全數用
    於辦理張烘後事尚嫌不足，況依遺產及贈與稅法第17條規
    定，被繼承人之喪葬費用以100萬元計算，被告丁○○等提
    領20萬元供於喪葬事務費用，對張烘之繼承人並無生實質
    之損害云云。
  (四)經查：
  自訴被告丁○○、戊○○、乙○○等3人共同偽造1620萬元
    取款憑條部分：查系爭之1620萬元之取款憑條係於88年3月
    18日經被告丁○○委託被告乙○○取款提領並存入宇興公司
    之帳戶等情，業據被告丁○○、乙○○2人分別供述在卷，
    並有臺灣銀行取款、存入憑條各1紙在卷可稽，是此部分應
    堪以認定。而被告丁○○供稱：伊父親於86年間被自訴人己○○盜賣股票，父親有告己○○返還贈與物，後來父親就決
    定將宇興公司交給伊與大哥戊○○處理，而上開1620萬元之
    取款憑條係經父親張烘於88年2月26日授權伊處理等語；
    另被告戊○○亦於原審96年12月19日審理時以證人身份具結
    後證稱：在88年2月27日上午在家裡書房，伊父親張烘有
    告訴伊說等股款進入他臺銀私人戶頭，他要借1620萬元給宇
    興公司，這件事情已經有交代丁○○處理，因為伊父親本意
    要將宇興公司主導權給伊與丁○○2人，所以交待丁○○去
    處理這些事情。宇興公司承認該1620萬元借款債權，伊父親
    張烘之繼承人如向宇興公司請求返還該1620萬元借款，也
    可以隨時返還。至伊在臺灣彰化地方法院檢察署91年度偵續
    字第31號中陳述對於1620萬元伊不清楚，係指1620萬元為伊
    父親交代丁○○處理的，不是經過伊處理，所以轉帳細節不
    清楚等語。而查張烘前確曾以「己○○所有財產均為伊所
    贈與，卻遭己○○控告伊偽造文書，伊死不瞑目，特行使撤
    銷贈與權以為不孝者戒」等情，對自訴人己○○提出返還贈
    與物之民事訴訟，此有原審87年度家訴字第26號民事判決1
    份在卷可資佐證，足見被告丁○○、戊○○等人所陳：「張
    烘有意將宇興公司之業務交由丁○○、戊○○2位兒子處
    理」等語，並非無據。又張烘雖於88年2月27日因急診入
    院，惟經原審向伍倫綜合醫院函查結果，該醫院函覆稱：張
    烘係因再發性大腦溢血而急診入院，此為突發情況，發病
    前之精神狀況比較不會受此疾病之影響，而張烘於88年2
    月27日初來急診時意識清楚，而入院期間之88年3月17日意
    識清醒等情，有該院97年1月3日員榮字第0960175號函1份在
    卷可按（見原審卷二第53頁），足見張烘於88年2月27日
    急診入院時精神狀況尚無意識不清之情形，而於88年3月17
    日即1620萬取款時間之前1日張烘亦屬意識清楚之情況，
    是被告丁○○等人辯稱：上述1620萬元之取款憑條有經張烘
    授權提領等情，並非不可能。又被告乙○○僅係受被告丁○○委託代為取存上開1620萬元乙節，亦據被告丁○○陳明
    在卷，而依自訴人所提出之前揭證據，均無法證明張烘於
    中風住院前數日或期間均屬昏迷狀態而為無識別能力之人，
    依被告丁○○、戊○○等人所述張烘與自訴人己○○之相
    處情形，並佐以前揭原審87年度家訴字第26號民事判決，益
    見被告丁○○等人所辯：張烘有意將宇興公司交由被告丁○○、戊○○2人管理，而前揭1620萬元之處理係受張烘
    委託云云，尚非無據。
  追加自訴偽造臺灣銀行之借據6張部分：查證人即原任臺灣
    銀行初級襄理之許地增曾於90年10月9日、90年11月6日於原
    審90年度員簡字第286號民事訴訟案件中到庭證稱：87年11
    月間張烘本人有打電話到銀行來借款，因為張烘行動不
    便，渠等有到公司拜訪洽談貸款事宜，渠等口頭答應後，要
    求張烘提出書面申請等語；證人即被告戊○○亦於該案件
    中到庭證稱：伊有與張烘向臺灣銀行申請貸款，額度共為
    7000萬元，張烘名義1000萬元，伊夫妻及丁○○夫妻名義
    各3000萬元，在88年4月15日撥款前就已簽妥借據，借據在
    88年1月就已簽立，張烘是後來才中風的等語；而證人即
    被告乙○○也於該案件中證稱：伊於88年1月拿借據交予張
    烘簽立，張烘知道銀行要撥款叫伊去銀行拿借據，張烘
    簽完名後就交給戊○○簽，並等丁○○也簽完後，伊才將
    借據拿回銀行等語（以上均見原審90年度員簡字第286號民
    事案件），顯見張烘對於要向臺灣銀行借款乙事，不僅知
    悉，且並同意。而自訴人前於上開民事案件中主張該以張烘
    之名義為借款人之1000萬元借據係屬偽造乙節，亦經原審
    90年度員簡字第286號民事案件認定自訴人提出之證據不足
    無法認定借據係屬偽造，而判決自訴人敗訴，嗣經自訴人提
    起上訴後，並經原審91年度簡上字第31號駁回其上訴而告確
    定在案，亦經本院調閱上開民事卷宗核閱屬實，並有上開案
    號之民事判決各1份在卷可按。參以台灣銀行員林分行88年
    10月19日亦函覆稱：「查張烘爐等5人為本分行長期往來優
    良客戶，前為資金之需，提供戊○○個人所擁有員林鎮○○
    段1001之2地號土地向本分行申借，並獲准貸張烘爐等2人個
    人週轉金各新台幣1000萬元正及丁○○等4人金融卡簡便融
    資額度各500萬元。同時分別於88年3月2日及88年4月15日簽
    妥借據在案。其所貸款項，戊○○個人週轉金1000萬元正，
    於88年3月2日撥入其個人帳戶A/Ｚ000000000000，張烘爐個
    人週轉金100 0萬元正則於88年4月15日撥入其個人帳戶A/Ｚ0
    00000000000…」等情，有該分行88年10月19日（88）銀員
    營字第5547號函影本1份附卷可稽（見本院卷一第11頁），
    益見上開借據並非偽造甚明。至其餘5張以張烘名義擔任
    連帶保證人之借據，有關張烘簽名部分，經核與該張以張
    烘名義為借款人之借據及張烘留存在台灣銀行員林分行
    之留存印鑑聲明書，無論就字形或運筆方式，均極為相似，
    亦有上開借據影本6張及留存印鑑聲明書影本1張等附卷足按
    ，準此該張以張烘名義為借款人之借據既非偽造（已如前
    述），則上開5張以張烘名義擔任連帶保證人之借據，亦
    非偽造無疑。又自訴人所舉之證人即台灣銀行員林分行現任
    經理甲○○於本院審理時結證稱：「88年簽立上開借據當時
    ，我不在該職位，本件放款不是我經辦，當時的經辦人也已
    經退休。借據有的是當天撥款簽，也有事前先簽好。2份借
    據與上開臺灣銀行函文內容所講的日期一致，但那是訂約的
    日期。該借款一定有經過對保，但是否那天對保，我不知道
    ，事實上對保日期應該是提前。對保日期與放款日，有可能
    相距1、2個月，也有可能時間很接近」等語；證人即台灣銀
    行員林分行現任放款初級襄理丙○○於本院審理時結證稱：
    「上開2份借據是台灣銀行行所使用之借據，該2份借據借款
    當事人簽署時間為88年3月2日、88年4月15日。實務上放款
    ，只要經理授信核准就可以從事對保的工作。該2份放款借
    據依照借據的內容是有經過台銀行員對保」等語，經核均無
    法資為不利於被告丁○○等人之證明。此外自訴人復無法提
    出確切之證據證明上開6張借據係被告等人所偽造，自難遽
    認上開6張借據係被告等人所偽造。又自訴人請求將本院自
    台灣銀行員林分行調取之上開借據2張（其餘4張該銀行未留
    存，無法調得）及其餘4張借據影本暨留存印鑑聲明書1張、
    筆記本1本等證物送請法務部調查局及內政部警政署刑事警
    察局鑑定上開借據上之張烘字跡是否為張烘之簽名乙節
    ，經本院分別送請上開機關鑑定結果，均因可資比對之字跡
    太少而無法鑑定，此有法務部調查局97年6月20日調科貳字
    第09700243980號函及內政部警政署刑事警察局97年8月11日
    刑鑑字第0970112488號函、97年9月8日刑鑑字第0970130017
    號函等各1份在卷可憑（見本院卷一第159頁、本院卷二第7
    頁、第25頁），嗣自訴人請求本院再送法務部調查局鑑定，
    核無必要，附此說明。
  追加自訴偽造20萬元之取款憑條部分：(1)查張烘固於88年
    5月2日死亡，其繼承人有自訴人己○○及被告丁○○、戊○○等人，此業據自訴人及被告等人分別供明在卷。而被告丁○○於張烘死亡後，曾委託被告乙○○在張烘之臺灣銀
    行帳戶內提領存款20萬元之事實，亦據被告丁○○陳明在卷
    ，並有張烘於臺灣銀行帳戶之交易明細表1份在卷可證，
    則被告丁○○、乙○○等人在張烘死亡後確實仍以張烘
    之名義領取上揭存款，固堪認定。(2)惟按刑法第216條、第
    210條所定行使偽造私文書罪之成立，除以文書內容之虛偽
    不實為要件外，客觀上並須達到足以生損害於公眾或他人之
    程度，且主觀上行為人對其行為已達足以生損害於公眾或他
    人之程度乙節，亦須有認識，始足當之。苟文書內容縱有不
    實，然客觀上並未達到足以生損害於公眾或他人之程度，或
    行為人對於其行為足以對公眾或他人造成損害乙節，並無認
    識，則與上開行使偽造私文書罪之構成要件有間，尚非得以
    該等罪責相繩。又刑法上之偽造文書罪，須以足生損害於公
    眾或他人為成立要件，而所謂足生損害，係指他人有可受法
    律保護之利益，因此遭受損害或有受損害之虞而言（最高法
    院90年度臺上字第7588號判決參照）；(3)查被告丁○○於張
    烘生前與其同住，則張烘倘將系爭印鑑交付被告丁○○
    保管及委其代為領款，並囑咐帳戶內存款用於生活費、喪葬
    費等情，與常情並不相違；又張烘於88年2月27日中風時
    亦由被告丁○○緊急送醫院急診，可知張烘生前確係由被
    告丁○○在照料無疑。又證人戊○○於原審審理時具結後證
    稱：88年2月下旬時，伊父親張烘有提起他銀行帳戶的錢
    有交代丁○○、林玉華可以領取支付家庭費用，是父親張烘
    告訴伊的。88年5月3日晚上時，丁○○有提起他當日下午
    至父親張烘之台銀帳戶提領20萬元現金，作為支付張烘
    之喪葬費用，不足部分他會先墊。父親張烘之喪葬費用總
    支出將近200萬元，是零零碎碎支付等語。且被告丁○○、
    戊○○均陳稱：自訴人己○○早就離家，對於父親生活或死
    後喪葬費用並無參與，茲參照遺產及贈與稅法第17條第1項
    第10款規定，繼承人之喪葬費用，應以100萬元計算，自遺
    產總額中扣除，免徵遺產稅，足徵被告等辯稱伊等所提領款
    項20萬元用以支付上開喪葬費用，顯未逾越一般國人合理喪
    葬費用之範圍。(4)按繼承人自繼承開始時，除民法另有規定
    外，承受被繼承人財產上之一切權利義務；又被繼承人之喪
    葬費用應由遺產總額中扣除，民法第1148條第1項前段、遺
    產及贈與稅法第17條第1項第10款定有明文。張烘死亡後
    ，其繼承人等人自應由遺產或全體繼承人共同負擔張烘往
    生之殯喪費，而被告丁○○自張烘之款項為20萬元，依張
    烘之生活背景恐不敷支應上揭全數之喪葬費用，足認被告
    丁○○等提領該等款項，對張烘之全體繼承人之繼承權利
    ，並無實質之損害可言，被告提領之款項既係供被繼承人張
    烘之喪葬費使用，且金額尚在上開法定扣除限額內，則對
    張烘全體繼承人之繼承權利並無影響，自不生損害於繼承
    人。準此，被告丁○○等人所為，客觀上既無生損害於張烘
    之全體繼承人，即與偽造私文書罪之構成要件有間，非得
    以該罪相繩。
  綜上所述，自訴人所提出之證據，無從使本院形成被告丁○○等人有罪之心證。此外復查無其他積極證據足以證明被告
    丁○○等人確有自訴及追加自訴意旨所載之偽造文書等犯行
    ，是其3人此部分犯罪均屬不能證明。
  (五)原審調查後，認被告丁○○等人此部分犯罪並不能證明而為
    無罪之判決，核無違誤。自訴人上訴意旨仍執前詞指摘原判
    決此部分不當，亦無理由，應予駁回。
  (六)證據能力方面：按92年1月14日修正通過之刑事訴訟法施
    行前，已繫屬於各級法院之案件，其以後之訴訟程序，應依
    修正刑事訴訟法終結之。但修正刑事訴訟法施行前，已依法
    定程序進行之訴訟程序，其效力不受影響，刑事訴訟施行法
    第7條之3定有明文。查證人許地增於90年10月9日、90年11
    月6日在原審90年度員簡字第286號民事訴訟案件中所為之陳
    述，及證人戊○○、乙○○等人於該案所為之陳述，雖未經
    具結，惟其等係於92年9月1日刑事訴訟法第158條之3修正施
    行前所為之陳述，而當時（即修正前）之刑事訴訟法，並無
    證人須經具結始有證據能力之規定，是依上開規定，該等證
    人之上開陳述，其效力均不受影響，即並非無證據能力。
    次按被告以外之人於審判外之陳述，雖不符刑事訴訟法第15
    9條之1至第159條之4之規定，而經當事人於審判程序同意作
    為證據，法院審酌該言詞陳述或書面陳述作成時之情況，認
    為適當者，亦得為證據。當事人、代理人或辯護人於法院調
    查證據時，知有第159條第1項不得為證據之情形，而未於言
    詞辯論終結前聲明異議者，視為有前項之同意，刑事訴訟法
    第159條之5第1項、第2項定有明文。立法意旨在於傳聞證據
    未經當事人之反對詰問予以核實，原則上先予排除，惟若當
    事人已放棄詰問或未聲明異議，基於證據資料愈豐富，愈有
    助於真實發現之理念，且強化言詞辯論主義，法院自可承認
    該傳聞證據例外擁有證據能力。查本件自訴人與其代理人、
    被告與其選任辯護人等人對於上開非供述證據之證據能力，
    均未於言詞辯論終結前聲明異議，依刑事訴訟法第159條之5
    第2項之規定，視為同意作為證據，且本院審酌上開非供述
    證據係公務員職務上製作之紀錄文書、證明文書或係從事業
    務之人於業務上製作之紀錄文書、證明文書，與其責任、信
    譽攸關，若有錯誤、虛偽，該公務員或從事業務之人可能因
    此擔負刑事及行政責任，且該等文書經常處於可能受公開檢
    查之狀態，其正確性及真實之保障極高，核無顯有不可信之
    情況，是本院認該書面陳述適當，依刑事訴訟法第159條之5
    第1項之規定，自得為證據。均併此敘明。
五、據上論結，應依刑事訴訟法第368條，判決如主文。
中    華    民    國    97    年    11    月    11    日
            刑事第八庭  審判長法  官  羅  得  村
                              法  官  吳  進  發
                              法  官  劉  榮  服
上列正本證明與原本無異。
除自訴人得上訴外，餘不得上訴。
如不服本判決應於收受送達後十日內向本院提出上訴書狀，其未
敘述上訴之理由者並得於提起上訴後十日內向本院補提理由書（
均須按他造當事人之人數附繕本）。
                              書記官  周  巧  屏
中    華    民    國    97    年    11    月    11    日


司法院資訊處製作；財團法人民間司法改革基金會備份。
